【裁判字號】    98,繼,139
【裁判日期】    980601
【裁判案由】    拋棄繼承
【裁判全文】
臺灣雲林地方法院民事裁定               98年度繼字第139號
聲  請  人  丙○○
被繼承人    甲○○
關  係  人  乙○○
關  係  人  合作金庫商業銀行股份有限公司
法定代理人  劉燈城
非訟代理人  張日境
上列聲請人聲明拋棄繼承對被繼承人甲○○之繼承權事件，本院
裁定如下：
    主  文
聲請駁回。
聲請費用新臺幣壹仟元由聲請人負擔。
    理  由
一、按遺產繼承人，除配偶外，依下列順序定之：(一)直系血親卑
    親屬。(二)父母。(三)兄弟姊妹。(四)祖父母；又繼承人拋棄其繼
    承權，應於知悉其得繼承之時起3 個月內以書面向法院為之
    ；第一順序之繼承人中有拋棄繼承權者，其應繼分歸屬於其
    他同為繼承之人，第一順序之繼承人，其親等近者均拋棄繼
    承權時，由次親等之直系血親卑親屬繼承；先順序繼承人均
    拋棄其繼承權時，由次順序之繼承人繼承；民法第1138條、
    民法第1174條第2 項、民法第1176條第1 項、第5 項、第6
    項前段分別定有明文。
二、次按繼承在民法繼承編中華民國96年12月14日修正施行前開
    始且未逾修正施行前為限定或拋棄繼承之法定期間者，自修
    正施行之日起，適用修正後限定或拋棄繼承之規定，民法繼
    承編施行法第1 條之1 第1 項定有明文；又民法繼承編於96
    年12月14日修正條文部分，並經總統於97年1 月2 日以華總
    一義字第09600179031 號令公布，於同年月4 日生效施行。
    查本件被繼承人甲○○於95年11月24日死亡，此有被繼承人
    除戶戶籍謄本在卷可稽，故本件繼承固係於民法繼承編修正
    施行前開始，且於上開96年12月14日修正之民法繼承編條文
    生效施行時【97年1 月4 日生效施行】，已逾修正施行前民
    法第1174條第2 項前段所定為拋棄繼承之2 個月法定期間，
    依上揭規定，本件關於適用民法繼承編修正條文部分，自應
    適用修正前拋棄繼承之規定，先予敘明。
三、經查：
（一）被繼承人甲○○係於95年11月24日死亡，其配偶為越南籍
      之黎氏紅心，無子女，此經本院核閱戶籍謄本屬實。從而
      ，依上開法條規定及說明，被繼承人甲○○之遺產繼承權
      ，應由次順序即第二順序繼承人即甲○○之父母與其配偶
      共同繼承。
（二）又被繼承人甲○○之父林阿籃已先於82年1 月10日死亡，
      則甲○○之遺產繼承權，應由次順序即第二順序繼承人即
      甲○○之母林廖鴦與其配偶共同繼承。
（三）被繼承人甲○○之母林廖鴦固於96年1 月6 日死亡，惟查
      ，其在世時並未依法向法院聲明拋棄被繼承人甲○○之遺
      產繼承，依前揭法條規定，甲○○之遺產應歸屬於當時尚
      存活之繼承人林廖鴦繼承，此亦有聲請人提出之戶籍謄本
      、繼承系統表在卷可資佐證。
（四）本件甲○○之第二順序繼承人（即甲○○之母）林廖鴦於
      繼承後，旋於96年1 月6 日死亡，則林廖鴦之權利義務，
      自應由林廖鴦之子女即聲請人等子女繼承。
四、因之，本件爭點主要為聲請人能否於繼承林廖鴦之權利後，
    主張行使對被繼承人甲○○之拋棄繼承之意思表示。實務上
    ，固有爭執，然縱認為本件聲請人得行使上揭拋棄繼承之意
    思表示，惟就上揭為拋棄繼承之意思表示，仍應合於民法第
    1174條第2 項前段所定為拋棄繼承之法定期間內為之，否則
    ，顯然與民法第1174條第2 項前段所定為拋棄繼承之法定期
    間之規範意旨不合，徒增法律安定與交易秩序之紊亂。
（一）拋棄繼承之法定期間之起算時點，係自知悉得繼承之時起
      算，而認定時點，於無他人拋棄繼承之情形，原則應以繼
      承人知悉被繼承人死亡之時為基準，若有主張例外者，自
      應負舉證責任。
（二）一般民間，迭常主張以受到債務催討時，才知道有繼承關
      係，然此就有先順序之繼承人之情形，固可推稱不知先順
      序者已拋棄繼承作為理由；於無此等先順位是否拋棄繼承
      不明之情況時，在我國採當然繼承之立法例狀況下，尚難
      沿用此等辯詞作為依據。
（三）本件聲請人於其母林廖鴦死亡時，即知悉，其並為林廖鴦
      之第一順序繼承人，有關繼承之權利義務之時點，自應於
      知悉其母死亡時即起算。
（四）關於聲請人之母繼承被繼承人甲○○權利義務部分，此從
      甲○○並無第一順序之繼承人，亦可推知其母於甲○○死
      亡時即發生繼承關係。
（五）是本件聲請人沿用他人主張於受到債務催討時，才主張知
      道有繼承關係等語，尚難逕以採信。
（六）此外，亦未見聲請人提出積極證據以實其說，其主張自無
      可採。
五、綜上，本件縱認為聲請人得行使上揭意思表示，惟聲請人所
    為拋棄繼承之意思表示，既已逾民法第1174條第2 項前段所
    定為拋棄繼承之法定期間，其聲請自不應予准許。
六、另立法院已就我國概括繼承之體制，三讀通過立法，將改為
    有條件之【限定繼承】制度，本件聲請人於日後新法修正公
    布時，能否沿用新法之規定，【聲請限定繼承，而主張以其
    所繼承之甲○○遺產為限，負清償責任】，則屬另一問題，
    併此敘明。
七、依非訟事件法第21條第1項前段，裁定如主文。
中    華    民    國    98    年    6    月    1      日
                  家事法庭法  官  黃玉清
以上正本係照原本作成。
如對本裁定抗告，須於裁定送達後10日內，向本院提出抗告狀，
並應繳納抗告費新台幣1,000 元。
中    華    民    國    98    年    6    月    1      日
                          書記官  鄭國銘


司法院資訊處製作；財團法人民間司法改革基金會備份。
